【裁判字號】    97,重訴,128
【裁判日期】    980814
【裁判案由】    損害賠償
【裁判全文】
臺灣桃園地方法院民事判決             97年度重訴字第128號
原      告  丁○○
訴訟代理人  寅○○
被      告  丙○○
被      告  乙○○
兼上列一人
訴訟代理人  辛○○
被      告  癸○○
被      告  甲○
被      告  戊○○
上列一人之
訴訟代理人  何豐行律師
被      告  壬○○    住嘉義縣水上鄉三界村9 鄰三界埔660
                        號
                      居台北市○○區○○路1 段432 號3 樓
                        306室（送達處所）
被      告  卯○○    住台北市中正區○○○路○段140號11樓
                        之3
上列一人之
訴訟代理人  林明珠律師
上列當事人間請求損害賠償事件，於民國98年07月14日辯論終結
，本院判決如下：
    主  文
被告丙○○、癸○○應連帶給付原告新台幣陸佰壹拾肆萬柒仟捌
佰元，及被告丙○○自民國九十七年七月二十五日起、被告癸○○自民國九十七年五月一日起，均至清償日止，按年息百分之五
計算之利息。
原告其餘之訴駁回。
訴訟費用由被告丙○○、癸○○連帶負擔。
本判決第一項於原告以新台幣貳佰零伍萬元為被告丙○○、癸○○供擔保後，得假執行。
原告其餘假執行之聲請駁回。
    事  實
甲、原告方面：
壹、聲明：
一、被告應連帶賠償原告新台幣（下同）陸佰肆拾陸萬零肆佰元
    ，及自民國95年12月21日起，至清償日止，按年息百分之五
    計算之利息。
二、請准原告提供擔保後，宣告假執行。
貳、陳述：
一、原告配偶經由被告丙○○仲介與訴外人己○○簽合建契約書
    ：原告丁○○與被告等丙○○、乙○○、甲○、癸○○、辛○○、壬○○、戊○○及訴外人己○○並不認識，於95年08
    月23日經由被告丙○○介紹原告配偶尋民試（已於95年12月
    17日過世）代理原告與訴外人己○○簽訂觀音土地合建契約
    （原證一），合建土地坐落桃園縣觀音鄉○○○段對面厝小
    段96 1地號土地（以下簡稱系爭土地）。合建契約約定合建
    完成後，原告可分得土地總面寬七分之二基地內兩棟參樓透
    天式建築，此外簽約後己○○給付原告簽約金80萬元，其中
    15萬元為現金，其餘款項則以支票給付。
二、被告丙○○藉由代辦手續取得土地權狀及印鑑證明書，並偽
    造授權書，以利其進行各項不法行為：契約中明定，土地需
    過戶予被告己○○，以便聲請建築執照進行合建事宜。契約
    簽訂後，被告丙○○以代辦過戶為由，藉機從原告配偶尋民
    試取得土地所有權狀及印鑑證明書。為圖各項不法行為進行
    順利，丙○○偽造授權書並偽造原告之簽名，此外並偽刻印
    鑑章用印於偽造之授權書（原證二）。
三、被告丙○○、乙○○、甲○、癸○○、陳玉琳、壬○○非法
    將系爭土地設定抵押：被告丙○○因購屋糾紛積欠被告乙○○及被告辛○○債務，因此該二人趁被告丙○○持有系爭土
    地所有權狀及印鑑證明書之際，即和被告丙○○共謀以系爭
    土地為其抵債，被告乙○○找來借貸金主即被告壬○○，於
    95年09月13日將系爭土地以最高限額420 萬元設定抵押與被
    告壬○○，以被告甲○為連帶債務人，被告乙○○直接向被
    告壬○○拿取款項，交予橋握公司代表人即被告癸○○，將
    該筆款項用於公司業務。原告在不知情之狀況下，被以義務
    人兼連帶債務人登載於地政人員掌管之公文書（原證三、四
    ）。丙○○以授權書矇騙訴外人卯○○代書送件。該設定抵
    押雖於95年09月26日塗銷，但被告丙○○、甲○、乙○○、
    癸○○、辛○○、壬○○等人卻仍在未經原告或其配偶尋民
    試同意之情況下，於95年10月17日再度將系爭土地以最高限
    額360 萬元非法設定抵押予被告壬○○，並再度以被告甲○
    為連帶債務人，並以原告為義務人兼連帶債務人，藉此取得
    不法利益（原證五、六）。
四、為不法取得土地，被告辛○○和被告己○○簽署非法之合建
    轉讓協議：被告乙○○、辛○○、癸○○等人為不法取得系
    爭土地所有權，與被告丙○○共謀直接將土地過戶於被告癸○○名下。此時被告己○○因資金問題有意退出合建案。被
    告丙○○、乙○○、癸○○、辛○○等人商議由被告辛○○
    出面和被告己○○簽訂轉讓協議書，並由丙○○出具偽造之
    授權書並擔任見證人。該協議書由被告己○○和被告辛○○
    於95年11月14日簽訂（原證七），其中約定由被告辛○○給
    付被告己○○86萬1 千元，其餘合建之權利義務相同於先前
    之合建契約書。協議書約定被告辛○○必須於95年11月30日
    前和原告或其代理人尋民試完成換約。然被告辛○○、丙○○、癸○○、乙○○等人為求儘速不法取得土地，竟不待換
    約完成，即於95年11月22日申請土地變更登記。
五、原告更換印鑑，原告配偶過世，被告丙○○騙取印鑑證明：
    原告於95年10月間更換印鑑章，被告丙○○持原有之印鑑證
    明書欲將系爭土地過戶予被告癸○○因印鑑不合而遭退件。
    原告配偶於95年12月17日因病過世，往生後被告丙○○告知
    原告先前原告配偶尋民試與被告己○○之合建事（但卻隱匿
    合建轉讓之不法情事），並以簽訂之合約書影本為證，於95
    年12月21日請原告至卯○○代書事務所更換印鑑證明書，以
    便辦理過戶事宜。原告見契約書影本上為其配偶親筆簽名不
    疑有詐，於是在卯○○代書事務所交付印鑑證明書及印鑑章
    給卯○○代書用印。
六、被告癸○○將系爭土地非法移轉給自己，再非法移轉給壬○○，被告乙○○主導其事：被告癸○○由被告丙○○（或卯
    ○○代書）取得印鑑證明書及所有權移轉契約書後，於95年
    12月21日將土地過戶至自己名下（原證八、九）。被告癸○○又於兩週後即於96年01月04日將土地過戶予被告壬○○以
    謀取不法利益（原證十）。96年01月間，被告丙○○告知原
    告之子寅○○有關訴外人己○○將合建契約轉讓他人之事。
    原告方覺事情有異，並交代其子女丑○○及寅○○出面向訴
    外人己○○查證。訴外人己○○始出示轉讓協議書以及丙○○偽造之授權書。96年3 、4 月間，原告子女丑○○及寅○○親赴被告癸○○之橋握國際開發有限公司方知此事為被告
    乙○○所主導。被告乙○○宣稱此事緣由是因被告丙○○積
    欠其與被告辛○○之債務所引起，並出示被告丙○○簽署之
    保管條以為佐證，並坦承兩次向被告壬○○設定抵押款項均
    為其所拿取。聲稱原告配偶尋民試願以系爭土地為丙○○抵
    債。被告辛○○聲稱本以為土地可順利過戶 (直接抵債)，
    不料竟冒出訴外人己○○簽有合建契約之事，為取得土地還
    得出資86萬1 千元給訴外人己○○。原告配偶和被告丙○○
    非親非故，自無替被告丙○○償債之理，抵債之說荒誕無稽
    。
七、被告癸○○將系爭土地過戶給自己，並以最高限額510 萬元
    非法設定抵押予給被告戊○○：被告癸○○於96年04月26日
    將土地過回自己名下，但於當日又再度設定抵押予被告壬○○，後於96年05月03日塗銷（原證十）。但於06月15日又設
    定抵押予被告戊○○計最高限額510 萬 (原證十一)。 被告
    甲○、乙○○、丙○○、癸○○、陳玉琳、壬○○、戊○○
    等人未經原告同意，將原告擁有之土地非法設定抵押及非法
    所有權移轉，已嚴重侵害原告權益。原告配偶和訴外人己○○所簽之合建契約具有債權契約性質，未經原告同意依法不
    得轉讓。其非法簽署轉讓契約書之所為與原告所受之損害具
    因果關係，依法應負連帶賠償責任。
八、註銷預告登記前，被告戊○○知悉被告癸○○等非法取得土
    地。原告於97年02月29日即已存證信函告知被告戊○○系爭
    土地為被告癸○○等非法取得 (原證十二)， 將對被告癸○○等追索。原告於97年04月18日提出損害賠償之訴，訴狀送
    達後，亦即被告戊○○完全知悉事實原委後，仍於97年05月
    28日註銷預告登記，協助被告癸○○脫產，將系爭土地所有
    權移轉與訴外人陳景安（原證十三）。
九、借款未獲清償，註銷預告登記，被告戊○○協助癸○○脫產
    。依被告戊○○答辯狀所述，當借款到期未清償或利息未如
    期支付時，則借款金額轉為買賣價金，將系爭土地所有權移
    轉至被告戊○○名下。此舉實為保障其債權，並藉此避免冗
    長之拍賣程序。是以，預告登記之目的無非是避免被告癸○○將土地移轉他人，以致其約定無法執行。迄今（至97年07
    月11日）被告戊○○之抵押權並未塗銷，表示其借款未獲清
    償，若依照其與被告癸○○之約定，被告癸○○應將系爭土
    地移轉至被告戊○○名下。然而被告戊○○在其借款未獲清
    償時，並知悉系爭土地為被告癸○○等非法取得，原告將追
    索土地，仍註銷預告登記，使被告癸○○得以將系爭土地所
    有權移轉至訴外人陳景安（原證十三），足以顯示被告戊○○協助被告癸○○脫產，已造成原告無法回復原狀之損害。
十、原告依法催告，請求連帶損害賠償。原告依民法214 條規定
    對被告等人催告（原證十二），限期恢復原狀（塗銷抵押權
    ，及移轉所有權至原告名下）未獲善意回應。復以97年度系
    爭土地之公告現值（原證十一，1042平方公尺，每平方公尺
    5900元，總計6,147,800 元），以為受損害之金額，並依民
    法第185 條規定對被告等共同侵權行為請求連帶賠償。
參、證據：提出合建契約、95年08月15日授權書、土地登記申請
    書、土地抵押權設定契約書、合建轉讓協議書、土地買賣契
    約書、土地異動索引、土地登記謄本及存證信函影本等資料
    ；並聲請傳訊證人丑○○。
乙、被告方面：
壹、被告戊○○部分：
一、聲明：請求駁回原告之訴及其假執行之聲請。如受不利之判
    決，被告願供擔保請准宣告免為假執行。
二、陳述：
    被告不清楚原告所述情形，被告係透過訴外人周廷銘的朋友
    即訴外人子○○介紹被告癸○○的公司需要金錢週轉，被告
    想說是小弟周廷銘的朋友所以就答應了。然後被告就在96年
    06月15日當天把錢350 萬元借給被告癸○○，被告這裡有匯
    款單300 萬元，另外50萬元是直接拿現金給被告癸○○。
三、證據：聲請傳訊證人子○○、庚○○。
貳、被告卯○○部分：
一、聲明：請求駁回原告之訴。
二、陳述：
１、被告前看到授權書正本時，確信該授權書為真正，從未想到
    係他人所偽造。因被告就該文件僅有形式審查義務，故縱認
    事後被證實該授權書係屬偽造（假設），亦不影響被告本件
    之責任。縱認被告丙○○坦承授權書中「丁○○」三字非原
    告或其配偶尋民試所簽（事實如何？尚待原告舉證），然亦
    可能係原告授權他人所簽，蓋其上有原告之印文，故未必係
    他人所偽造。上開授權書是否偽造？被告不得而知，且偽造
    與否，與被告之責任無涉。又授權書中所載土地之地號，與
    合建契約（即原證一）中所載地號相同，均將土地「茄苳坑
    段」誤載為「茄苳段」，一般人未必發現，原告承認合建契
    約之效力，卻否認授權書之效力，顯無理由。又授權書無須
    提出於地政機關，故並無原告所謂與土地登記規則第37條第
    1 項規定牴觸之情事。
２、被告認為原證二授權書之文書形式上及實質上真正，原告主
    張偽造的應該由原告證明。而被告也認為原告有授權給被告
    丙○○，因為原告有來被告卯○○的事務所補蓋印章。又關
    於設定抵押的部分，被告卯○○是代書，且丙○○當場交付
    了土地登記申請書、抵押權設定契約書、權狀正本、印鑑證
    明正本、身分證影本，且文件上義務人已經寫好並蓋好印鑑
    章，所以被告卯○○就依照一般代書的作業程序去辦理設定
    程序，並沒有任何的過失可言。授權書部分，另外被告辛○○說他有看過授權書的正本，卯○○也有看過授權書正本。
    至於過戶部分，卯○○不是代理人，癸○○才是代理人。
３、按「由自己之行為表示以代理權授予他人，或知他人表示為
    其代理人而不為反對之表示者，對於第三人應負授權人之責
    任」，民法第169 條定有明文。原告將設定抵押權登記、土
    地過戶登記所需一切文件交付他人，即由其自己之行為表示
    以代理權授與他人。另由原告至被告卯○○之事務所變更印
    鑑證明、印鑑章，亦係知他人表示為其代理人而不為反對之
    表示者，對於第三人應負授權人之責，即原告對於設定抵押
    、土地過戶，均應負責，不得諉稱不知而卸責。
４、原告於95年10月13日變更印鑑章，嗣又至被告卯○○之事務
    所，就土地移轉過戶文件辦理補正印鑑章及印鑑證明之手續
    （即將新印鑑章補蓋於舊印文旁，並交付新印鑑證明），足
    證伊同意舊印鑑章蓋於文件之行為，即承認原過戶手續，否
    則豈有更換新印鑑章之行為？自不得於事後又藉詞否認其舊
    印鑑章所為辦理設定抵押、土地過戶之行為。原告之前僅主
    張變更印鑑章，從未提及印鑑章遺失，茲始藉詞印鑑章遺失
    ，而否認有設定抵押、將土地所有權移轉登記之合意云云，
    顯係卸責之詞，不足採信。退一步言，縱認原告之印鑑章確
    實遺失，而遭他人盜用（純屬假設），因被告卯○○（代書
    ）就設定抵押、辦理土地過戶之文件，僅有形式審查之義務
    ，而無實質審查之義務，故僅須文件形式上符合規定，即得
    辦理抵押權設定登記、土地過戶手續，本件辦理抵押權設定
    登記、土地過戶登記之文件齊全，被告予以辦理抵押權設定
    登記、土地過戶手續，自無過失可言。末查原告主張其印鑑
    證明變更之日期為95年10月13日，而原證五所載之設定抵押
    原因發生日期為95年10月16日，原證八所載之土地買賣發生
    原因日期為95年11月22日，後二者之日期在變更印鑑之後，
    足證非伊本人使用該印鑑云云，亦無理由，蓋如前所述，原
    告並未證明其印鑑章遺失，更未證明若有遺失，係何時遺失
    ？況且若原告不同意設定抵押，辦理土地過戶，何以會提供
    土地所有權狀、印鑑證明、身份證影本給他人？抵押權設定
    文件、土地過戶文件上所載之原因發生日期，原得配合送件
    日期彈性記載，故不得徒以上開日期在95年10月13日之後，
    即推定上開文件上之印鑑章非原告本人所蓋，或非授權他人
    所蓋，併為陳明。
三、證據：被告未提出證據資料。
參、被告癸○○部分：
    被告癸○○於最後言詞辯論期日未到庭，惟據其前言詞辯論
    期日到庭時之聲明及陳述如下：
一、聲明：請求駁回原告之訴。
二、陳述：
    被告對於事情沒有接觸，也沒有看過原證二這張授權書，所
    以被告不清楚。
三、證據：被告未提出證據資料。
肆、被告甲○部分：
    被告甲○於最後言詞辯論期日未到庭，惟據其前言詞辯論期
    日到庭時之聲明及陳述如下：
一、聲明：請求駁回原告之訴。
二、陳述：
    因為這之前是被告乙○○小姐處理的，被告也不是很清楚狀
    況。
三、證據：被告未提出證據資料。
伍、被告壬○○部分：
一、聲明：請求駁回原告之訴。
二、陳述：
    被告認為之前原告丁○○有到被告卯○○的事務所去補蓋章
    ，所以應該是有授權給被告丙○○。當時丙○○所拿出來的
    所有權狀、印鑑章、授權書（印章所蓋為印鑑章）、印鑑證
    明等文件都是正本，被告才會把錢借給乙○○，並以乙○○
    為債務人，把系爭土地設定抵押權給被告。被告當時把借出
    的錢交給乙○○，借出的數額是三百萬，以分期匯款的方式
    ，分三次，有匯款單。被告當時雖然沒有跟原告的配偶見過
    面，也沒有無跟原告本人聯絡過，但當初在接洽的時候，丙○○有打電話，他告訴被告說對方是原告本人，由被告在場
    的朋友與對方確認，被告不知道對方是否原告本人，被告是
    單純聽丙○○說的。
三、證據：被告未提出證據資料。
陸、被告乙○○、辛○○部分：
一、聲明：請求駁回原告之訴。
二、陳述：
    原告的配偶具備專業的知識及智能，所以原告稱所有的土地
    事情他們都不知道，顯然與事實不符。而且被告與原告的配
    偶有見過大約三次面，他跟被告對談的時候，神智都非常清
    楚，顯然與原告所言原告的配偶有老人癡呆症的情形不符。
    九十六年年底，丙○○帶了原告的配偶來見被告，原告的配
    偶明白的告訴被告，他把土地的事情委託丙○○全權處理。
三、證據：被告未提出證據資料。
柒、被告丙○○部分：
    被告丙○○未於言詞辯論期日到場，亦未提出準備書狀或證
    據資料作何答辯聲明或陳述。
    理  由
甲、程序部分：
一、本件被告丙○○、甲○、癸○○經合法送達通知，於最後言
    詞辯論期日未到場，核無民事訴訟法第386 條各款所列情形
    ，爰依原告聲請，由其一造辯論而為判決。
二、按訴狀送達後，原告不得將原訴變更或追加他訴。但請求之
    基礎事實同一、擴張或減縮應受判決事項之聲明或不甚礙被
    告之防禦及訴訟之終結者，不在此限，民事訴訟法第255 條
    第1 項第2 款、第7 款定有明文。本件原告於起訴時係原列
    丙○○、乙○○、辛○○、癸○○、甲○、己○○、戊○○
    、壬○○為被告，訴之聲明為請求被告等應連帶賠償原告陸
    佰壹拾肆萬柒仟捌佰元，並自95年12月21日起至清償日止以
    年息百分之五計算之利息。嗣後，原告具狀追加卯○○為被
    告，並撤回對被告己○○部分之訴訟，及變更其訴之聲明為
    被告應連帶賠償原告陸佰肆拾陸萬零肆佰元，及自95年12月
    21日起至清償日止以年息百分之五計算之利息；被告癸○○
    應將桃園縣觀音鄉○○○段對面厝小段961 地號之土地所有
    權移轉予原告（註：97年06月03日具狀追加）。原告復於97
    年06月13日言詞辯論時，當庭撤回於97年06月03日具狀追加
    即被告癸○○應將桃園縣觀音鄉○○○段對面厝小段961 地
    號之土地所有權移轉予原告等部分訴之聲明。原告上述所為
    訴之變更、追加，核與前開規定相符，應予准許，合先敘明
    。
乙、實體部分：
壹、關於被告丙○○、癸○○部分：
一、本件原告主張之事實，業據原告提出合建契約、95年08月15
    日授權書、土地異動索引、土地登記謄本等資料為證。
二、按民法第184 條規定：「因故意或過失，不法侵害他人之權
    利者，負損害賠償責任。故意以背於善良風俗之方法，加損
    害於他人者亦同。」；同第185 條規定：「數人共同不法侵
    害他人之權利者，連帶負損害賠償責任﹔不能知其中孰為加
    害人者，亦同。造意人及幫助人，視為共同行為人。」，次
    按，私文書應由舉證人證其真正；又，文書之真偽，得依核
    對筆跡或印跡證之。民事訴訟法第357 條前段、第359 條第
    1 項分別有明文規定。經查，本件原告於98年03月24日言詞
    辯論時，對於原證二95年08月15日授權書，主張其上簽名不
    是由原告丁○○所簽的，並陳稱可能是被告丙○○簽的，但
    原告沒有授權給被告丙○○，印章則可能是被告丙○○盜刻
    的等語。查原告既否認該授權書之真正，則文書上所載被授
    權人即被告丙○○依上開規定自應就該私文書即授權書之真
    正，負舉證之責。惟查，被告丙○○於言詞辯論期日始終均
    未到場，亦未提出準備書狀或證據資料作何答辯聲明或陳述
    ，更皇論就該授權書之真正負舉證之責任。因此，本件無從
    認定原證二授權書係為真正，從而，應認被告丙○○係未經
    原告授權而擅自處分系爭土地，即應負侵權行為之損害賠償
    責任。又按原證二授權書不論是否為真正，惟原證二授權書
    載明：「本人丁○○授權丙○○先生全權處理桃園縣觀音鄉
    ○○○段對面厝小段961 地號壹筆面積壹仟零肆拾貳平方公
    尺，辦理貸款，買賣，合建，設定過戶等事宜。」，然查，
    被告丙○○已經於95年12月21日以買賣原因將原告所有坐落
    桃園縣觀音鄉○○○段對面厝小段961 地號之土地過戶登記
    給被告癸○○取得所有權，惟被告丙○○並未將該土地價金
    交付給原告丁○○，而被告癸○○受讓原告所有坐落桃園縣
    觀音鄉○○○段對面厝小段961 地號之土地，被告癸○○亦
    無提出已支付土地價金給原告丁○○之相關證據資料，顯然
    被告丙○○、癸○○二人共同不法侵害原告丁○○之權利，
    因此，原告丁○○亦得依民法關於侵權行為損害賠償請求權
    之規定，請求被告丙○○、癸○○二人應負侵權行為之損害
    賠償責任。
貳、關於被告乙○○、辛○○、甲○、戊○○、壬○○、卯○○
    部分：
一、原告主張被告乙○○、甲○、癸○○、陳玉琳、壬○○等人
    係與被告丙○○非法將系爭土地設定抵押，被告乙○○、辛○○二人趁被告丙○○持有系爭土地所有權狀及印鑑證明書
    之際，即和被告丙○○共謀以系爭土地為其抵債，被告乙○○找來借貸金主即被告壬○○，於95年09月13日將系爭土地
    以最高限額420 萬元設定抵押與被告壬○○，以被告甲○為
    連帶債務人，被告乙○○直接向被告壬○○拿取款項，交予
    橋握公司代表人即被告癸○○，將該筆款項用於公司業務，
    又被告乙○○、辛○○、癸○○等人與被告丙○○共謀直接
    將土地過戶於被告癸○○名下，被告癸○○將系爭土地非法
    移轉給自己，再非法移轉給壬○○，被告乙○○主導其事，
    被告癸○○由被告丙○○（或卯○○代書）取得印鑑證明書
    及所有權移轉契約書後，於95年12月21日將土地過戶至自己
    名下，又於兩週後即於96年01月04日將土地過戶予被告壬○○以謀取不法利益，被告癸○○又於96年04月26日再將土地
    過回自己名下，但於當日又再度設定抵押予被告壬○○，後
    於96年05月03日塗銷，又於06月15日設定抵押予被告戊○○
    最高限額510 萬元，被告甲○、乙○○、丙○○、癸○○、
    陳玉琳、壬○○、戊○○等人未經原告同意，將原告擁有之
    土地非法設定抵押及非法所有權移轉，嚴重侵害原告權益，
    依法應負連帶賠償責任；又被告戊○○知悉癸○○非法取得
    土地，在借款未獲清償時，仍於97年05月28日註銷預告登記
    ，協助被告癸○○脫產，將系爭土地所有權移轉與訴外人陳
    景安，足以顯示被告戊○○協助被告癸○○脫產，已造成原
    告無法回復原狀之損害，原告依民法214 條規定對被告等人
    催告限期恢復原狀（塗銷抵押權，及移轉所有權至原告名下
    ），惟未獲善意回應，復以97年度系爭土地之公告現值（原
    證十一，1042平方公尺，每平方公尺6,200 元，總計6,460,
    400 元），以為受損害之金額，並依民法第185 條規定對於
    被告等共同侵權行為請求連帶賠償云云。
二、按當事人主張有利於己之事實者，就其事實有舉證之責任，
    民事訴訟法第277 條定有明文。本件依舉證責任分配之法則
    ，關於原告主張被告乙○○、辛○○、甲○、戊○○、壬○○、卯○○等人共同侵權行為之事實，乃有利於原告之積極
    事實，自應由原告負舉證之責。惟查，原告所述上情，均屬
    主觀推論之詞語，並無直接證據佐實其說。證人子○○於97
    年07月15日言詞辯論時到庭證稱：伊認識被告戊○○，但被
    告癸○○是伊在96年06月15日才認識的，伊於96年06月12日
    有介紹被告癸○○向被告戊○○借錢，交錢地點約在中壢市
    ○○路的金典咖啡廳，當時先交付現金50萬元，另外的300
    萬元是用銀行轉帳，總共借350 萬元，這350 萬元都是被告
    癸○○向被告戊○○借的，有用被告癸○○所有的土地設定
    抵押權、地上權及買賣預告登記給被告戊○○設定擔保；另
    外，被告癸○○和訴外人陳景安的土地（觀音鄉○○○段對
    面厝小段961 地號）買賣，被告癸○○口頭上請伊幫他處理
    這筆土地，伊就找伊所認識的仲介公司遠東房屋幫忙處理，
    仲介公司就找來買方即訴外人陳景安，買賣價金是441 萬元
    ，一坪1 萬4,000 元，價金已經付清，價金是由買方直接請
    被告癸○○簽收，分兩期簽收，全部的價金是給被告癸○○
    ，被告癸○○原來欠被告戊○○的借款債務350 萬元在買賣
    契約中有約定，債務移轉由買方承受被告癸○○之350 萬元
    債務，被告戊○○知道這件事並且也有同意，買方付給被告
    癸○○的錢是441 萬元減掉350 萬元即91萬元等語。再查，
    證人庚○○於97年10月07日言詞辯論時到庭證稱：伊原來不
    認識被告癸○○，被告戊○○之前伊也不認識，後來是經過
    仲介介紹的，被告癸○○是經由馬新明代書介紹的，介紹之
    前伊不認識被告癸○○，當時伊也不認識子○○，而是由一
    位曾先生介紹的，於96年06月14日，被告癸○○和被告戊○○在伊的中壢住居所填寫抵押權設定契約書，之後再去地政
    事務所辦理抵押權設定契約設定，於15日下午約2 時撥款，
    被告癸○○沒有說為何要借350 萬元，也沒有說系爭土地是
    如何取得，伊是針對地政事務所的地籍謄本，土地所有權人
    是被告癸○○等語。證人子○○、庚○○上情所述，至多僅
    能證明被告癸○○曾經向被告戊○○借錢，並用被告癸○○
    所有土地設定抵押權、地上權及買賣預告登記給被告戊○○
    設定擔保之事實，尚無從作為其他不利於被告戊○○之證據
    資料。又查，原告於訴狀中自陳被告丙○○係藉由代辦手續
    取得土地權狀及印鑑證明書，並偽造授權書，以利其進行各
    項不法行為，契約中明定，土地需過戶予訴外人己○○，以
    便聲請建築執照進行合建事宜，契約簽訂後，被告丙○○以
    代辦過戶為由，藉機從原告配偶尋民試取得土地所有權狀及
    印鑑證明書，為圖各項不法行為進行順利，丙○○偽造授權
    書並偽造原告之簽名，此外並偽刻印鑑章用印於偽造之授權
    書等語。則依據原告所述上情，可見被告丙○○從原告配偶
    尋民試取得土地所有權狀及印鑑證明書，為圖各項不法行為
    進行順利，被告丙○○偽造授權書並偽造原告之簽名，此外
    並偽刻印鑑章用印於偽造之授權書，上情均係由被告丙○○
    一人所為，被告丙○○在外觀上已持有足以使人信為真實之
    文件，又若原告係不同意設定抵押、辦理土地過戶，何以會
    提供土地所有權狀、印鑑證明、身份證影本給他人？而被告
    乙○○、辛○○、甲○、戊○○、壬○○、卯○○等人如何
    能夠查得知悉，況且，原告亦無被告乙○○、辛○○、甲○
    、戊○○、壬○○、卯○○等人係事先確實知情之具體證據
    ，而被告丙○○亦從未到庭證明係與被告乙○○、辛○○、
    甲○、戊○○、壬○○、卯○○等人共謀此舉，尚難認被告
    乙○○、辛○○、甲○、戊○○、壬○○、卯○○等人應依
    民法第185 條規定對於原告負共同侵權行為之損害賠償。
三、末按，給付無確定期限者，債務人於債權人得請求給付時，
    經其催告而未為給付，自受催告時起，負遲延責任。遲延之
    債務，以支付金錢為標的者，債權人得請求依法定利率計算
    之遲延利息，民法第299 條第2 項前段、第233 條第1 項前
    段分別定有明文。所謂無確定期限，指未定期限及雖定有期
    限而其屆至之時期不確定二種情形，前者稱不定期債務，後
    者稱不確定期限之債務。本件損害賠償事件應係屬於不確定
    期限之債務，因此，被告自受催告或起訴狀繕本送達時始負
    遲延責任，而應給付法定遲延利息。再查，本件坐落桃園縣
    觀音鄉○○○段對面厝小段961 地號土地，面積計1042平方
    公尺，96年04月前次移轉土地公告現值每平方公尺5,900 元
    ，總計6,147,800 元。從而，原告依據民法第185 條第1 項
    關於侵權行為損害賠償之法律規定，在於請求被告丙○○、
    癸○○連帶給付原告6,147,800 元及自起訴狀繕本送達翌日
    即被告丙○○自97年07月25日起、被告癸○○自97年05月01
    日起，均至清償日止，按年息百分之五計算之利息之範圍內
    ，核無不合，應予准許。原告逾上述範圍部分之請求，舉證
    仍屬不足，所求屬無理由，不應准許，應予駁回之；原告逾
    上述範圍部分所為假執行之聲請，亦失所附麗，應併予駁回
    。
四、本件原告勝訴部分，原告陳明願供擔保以代釋明，聲請宣告
    假執行，經核並無不合，爰酌定相當之擔保金額併宣告之。
五、本件兩造其餘主張陳述及攻擊防禦方法，核與本件判決結果
    不生影響，無一一審究必要，附此敘明。
丙、據上論結，本件原告之訴為一部有理由、一部無理由，依民
    事訴訟法第385 條第1 項前段、第79條、第85條第1 項、第
    390 條第2 項，判決如主文。
中    華    民    國    98    年    8     月    14    日
                  民事第二庭法  官  呂仲玉
以上正本係照原本作成。
如對本判決上訴，須於判決送達後20日內向本院提出上訴狀。
中    華    民    國    98    年    8     月    17    日
                            書記官  賴柏仲

司法院資訊處製作；財團法人民間司法改革基金會備份。
